ACORDAO-COMPLETO-2267466

ACÓRDÃO 1472/2019 ATA 23/2019 - PLENÁRIO

VISTOS, relatados e discutidos estes autos de Representação, com pedido de medida cautelar, formulada pela empresa Link Card Administração de Benefícios Ltda.  (CNPJ 12.039.966/0001-11) , a respeito de irregularidades contidas no edital do Pregão Eletrônico n.º 68-2016-08-10 (Licitação BB n.º 642256) , tipo menor valor (menor percentual da taxa de administração) , realizado pela Cobra Tecnologia S.A;
ACORDAM os Ministros do Tribunal de Contas da União, reunidos em Sessão do Plenário, ante as razões expostas pelo Relator, em:
9.1. considerar esta Representação, no mérito, parcialmente procedente;
9.2. fixar, com fundamento no art. 71, inciso IX, da Constituição da República, c/c o art. 45, caput, da Lei 8.443/1992, o prazo de 15 (quinze) dias, a contar da ciência da presente deliberação, para que a Cobra Tecnologia S.A. adote as providências cabíveis ao exato cumprimento da lei, promovendo a anulação dos atos relativos ao Pregão Eletrônico n.º 68-2016-08-10;
9.3. determinar, com fundamento no art. 250, inciso II, do Regimento Interno do TCU, que a Cobra Tecnologia S.A.:
9.3.1. encaminhe a este Tribunal, no prazo de 30 (trinta) dias, contados da notificação, a comprovação da implementação da providência determinada no item anterior;
9.3.2. dê ciência a esta Corte por ocasião da realização de nova contratação com o mesmo objeto desta Representação, para substituir a contratação atualmente vigente;
9.4. encaminhar cópia desta deliberação à Cobra Tecnologia S.A., à Link Card Administração de Benefícios Ltda. (representante) e à Empresa Brasileira de Tecnologia e Administração de Convênios - Embratec;
9.5. arquivar o presente processo, com fundamento no art. 169, inciso V, do Regimento Interno.

Representação acerca irregularidades cometidas em edital de pregão eletrônico que teve por objeto a contratação de serviços especializados em gerenciamento de abastecimento e operação de sistema de gestão de abastecimento, via web, com utilização de cartão magnético compreendendo o fornecimento de combustíveis. Análise de oitiva.

Cobra Tecnologia S.A.

3. Interessados/Responsáveis: não há.

13.1. Ministros presentes: José Mucio Monteiro (Presidente), Walton Alencar Rodrigues, Benjamin Zymler, Aroldo Cedraz (Relator), Raimundo Carreiro e Vital do Rêgo.
13.2. Ministros-Substitutos convocados: Augusto Sherman Cavalcanti e Marcos Bemquerer Costa.
13.3. Ministro-Substituto presente: André Luís de Carvalho.

ACORDAO-COMPLETO-2370430

Acórdão de Relação 2899/2019 - Plenário

Acórdão de Relação

AROLDO CEDRAZ

Adoto, como parte deste Relatório, a instrução de mérito da então Secex-RJ, lançada à peça 38:
"INTRODUÇÃO
Trata-se de expediente remetido pela empresa Link Card Administração de Benefícios Ltda.  (CNPJ 12.039.966/0001-11) , por intermédio de seu representante (peça 1, p. 10, 14 e 16) , comunicando suposta irregularidade no edital do Pregão Eletrônico n. 68-2016-08-10 (Licitação BB n. 642256) , tipo menor valor (menor percentual da taxa de administração) , realizado pela Cobra Tecnologia S/A - também conhecida pelo nome de fantasia BB Tecnologia e Serviços - BBTS -, tendo por objeto a contratação, em lote único, de serviços especializados em gerenciamento de abastecimento e operação de sistema de gestão de abastecimento, via web, com utilização de cartão magnético compreendendo o fornecimento de combustíveis (peça 1, p. 1-2) .
2.	Em apertada síntese, considerando a amplitude da área geográfica a ser atendida pela vencedora do certame (2.561 endereços, em 2.860 municípios) , a requerente questionou a ausência de divisão do objeto do mencionado certame em lotes, correspondentes às regiões do País, de forma a se aumentar a participação de empresas interessadas e, assim, obter-se propostas mais vantajosas (peça 1, p. 4-8) . Após o relato dos fatos, requereu a concessão de medida cautelar, pleiteando a imediata suspensão do referido procedimento licitatório, ou, caso o pregão já tenha sido concluído, a paralisação dos atos dele decorrentes. No mérito, pediu fosse ordenada "a publicação do edital corrigido, com divulgação de nova data para realização do certame" (peça 1, p. 9-10) .
3.	O valor estimado da contratação era de R$ 15 milhões, para o período de 12 meses (peça 2, p. 4) .
4.	De acordo com a instrução inicial, ao receber o primeiro contato desta unidade técnica, a Cobra Tecnologia S/A decidiu pela paralisação do certame em 2/9/2016, a fim de aguardar o posicionamento do TCU (peça 2, p. 2, item 10; e peça 6, p. 18-19) . Naquela oportunidade, já havia sido realizada a disputa de lances e a arrematação do objeto pela Empresa Brasileira de Tecnologia e Administração de Convênios - Embratec (peça 33) .
5.	Segundo informação obtida no site de Licitações-e, do Banco do Brasil, em consulta realizada em 29/11/2016, o referido pregão permanece suspenso (peça 33) .
HISTÓRICO
6.	Como registrado na primeira instrução, a representante apontava, em última instância, possível restrição indevida à competitividade no Pregão Eletrônico n. 68-2016-08-10 (peça 9, p. 2, parágrafo 11) , configurada pela ausência de divisão do objeto do mencionado certame em lotes, correspondentes às regiões do País.
7.	A fim de subsidiar o exame inicial da matéria, esta unidade técnica solicitou informações preliminares à Cobra Tecnologia S/A. Em atendimento à solicitação, a referida entidade pronunciou-se acerca das questões formuladas por esta Secex (peças 4-8) .
8.	Analisados os argumentos apresentados pela Companhia, o auditor responsável pela primeira instrução agrupou-os nos seguintes pontos: não parcelamento do objeto, dificuldades com deslocamentos inter-regionais e necessidade de sistema informático único de controle, sendo este último desdobrado em três subitens, a saber, descumprimento de requisitos para aquisição na área de informática, terceirização ilegal e não comprovação da economia de escala.
9.	No que tange ao não parcelamento do objeto, com base Súmula 247 do TCU e na jurisprudência desta Corte de Contas, entendeu-se necessária a realização de oitiva a fim de que fossem apresentadas as razões para a "ausência de identificação e análise das diferentes soluções e alternativas de mercado", bem como para a "ausência de exposição de motivos para a não adoção do parcelamento do objeto, contrariando o disposto no § 1º do art. 23 da Lei 8.666/1993".
10.	Em relação às dificuldades com deslocamentos inter-regionais, avaliou-se que "o argumento de não parcelamento baseado na eventualidade de técnicos serem deslocados para atuarem em localidades diversas, inclusive em outras unidades da federação, parece ser insuficiente porque o subitem 3.1.10.5 do edital prevê que haja cartões coringa ativos para novos veículos serem imediatamente beneficiados com abastecimento de combustível". Concluiu-se, assim, que "o parcelamento estadual ou regional deste certame não prejudicaria irremediavelmente tais funcionários que receberem logo tais cartões coringa nas diversas localidades a que forem enviados pela Cobra por necessidade de serviço".
11.	Quanto à necessidade de sistema informatizado único de controle, argumentou-se que faltaria "justificativa para a Cobra tencionar pagar externamente no mercado um sistema de informática que ela mesma pode criar, padronizar e aplicar a postos que sejam futuramente licitados, ou credenciados quando cabível, e que aceitem lhe vender combustível regularmente". Consequentemente, sugeriu-se a promoção de oitiva para que a Cobra se manifestasse acerca de "licitação abrangente de sistema de informática alheio sem verificação prévia dos requisitos de aquisição tais como os estipulados no Acórdão 1182/2004-TCU-Plenário, contrariando o princípio constitucional da eficiência (CF/1988, art. 37, caput) ".
12.	Vislumbrando, também, possível irregularidade no fato de "uma empresa estatal, especializada em soluções de informática, tencionar contratar uma solução de informática que pode ser concretizada por seus próprios programadores", em vista do impedimento constante do § 2º do art. 1º do Decreto 2.271/97, alvitrou-se oitiva da Cobra para que esclarecesse a opção por licitação que envolve "atividades inerentes às categorias funcionais abrangidas pelo plano de cargos da entidade, concernentes à disponibilização de sistema de informática (software e hardware) que ela mesma poderia e deveria ter demandado dos seus programadores e demais técnicos".
13.	Outrossim, ao examinar o ganho de escala relacionado ao modelo da contratação, aventou-se a hipótese de que a disputa não se restringisse à taxa de administração, mas considerasse também os valores dos combustíveis, já que, pelas regras atuais do edital, "não há absolutamente nenhuma garantia de que os preços dos combustíveis que servirão de base para cálculo e pagamento desta taxa tenham os preços mais vantajosos para a Administração Pública". Ademais, questionou-se a previsão editalícia de prorrogação contratual por até 60 meses, não aplicável aos serviços ora licitados. Da mesma forma, criticou-se a regra de "aplicação da faixa de ajuste no pagamento (ANS) , do indicador que apurar o menor índice mensal", prevista no edital, para a qual não haveria justificativa técnica e base legal comprovadas até o momento. Assim, cogitou-se de oitiva da Cobra para que se pronunciasse sobre essas três questões.
14.	Sob o título "Outras irregularidades detectadas", foram reunidas duas situações para as quais também se propôs oitiva. São elas: (a) "edital com exigência subjetiva de 'atestado compatível', em seu subitem 10.42.13.3, sem identificação das parcelas de maior relevância e valor significativo do objeto da licitação, e sem quantificação do percentual mínimo destas parcelas que o conjunto dos atestados deve comprovar, contrariando o princípio do julgamento objetivo, bem como o disposto na Constituição Federal, art. 37, inciso XXI; e na Lei 8.666/1993, art. 3º, caput, § 1º, inciso I; e art. 30, inciso II"; e (b)  "edital com previsão subjetiva de recusa de apólice de seguro-garantia do contrato sem explicitação detalhada dos seus motivos, limitada a afirmar que '15.6.2 Não será aceita apólice que contenha cláusulas contrárias aos interesses da Cobra Tecnologia', de modo diferente do disposto na subcláusula 8.3.4, 'c', da minuta do contrato anexo VII a ele".
15.	Entendeu-se, ainda, descabida a oitiva da licitante vencedora do certame, uma vez que, até aquele momento, a ela não havia sido adjudicado o objeto (peça 9, p. 14, item 5) .
16.	Quanto ao pedido de cautelar, opinou-se pelo seu indeferimento, considerando a ausência do pressuposto do periculum in mora, em vista da "paralisação do torneio enquanto seu promotor espera próximo passo desta Corte de Contas" (peça 9, itens 10 e 66, p. 2 e 12) .
17.	Concordando com o posicionamento desta unidade técnica, o Exmo. Sr. Ministro-Relator conheceu a representação, indeferindo a cautelar requerida (peça 12) . Adicionalmente, acompanhou as propostas formuladas na mencionada instrução, determinando a realização de oitiva da Cobra Tecnologia S/A para que se manifestasse sobre os seguintes fatos, relacionados ao edital do pregão ora em exame:
a) 	ausência de identificação e análise das diferentes soluções e alternativas de mercado, tais como as exemplificadas nos itens 19 e 49-57 da instrução inicial dos autos, e no Acórdão 2731/2009-TCU-Plenário, subitem 9.3, contrariando o princípio constitucional da eficiência;
b) 	ausência de exposição de motivos para a não-adoção do parcelamento do objeto, contrariando o disposto no art. 23, § 1º, da Lei n. 8.666/1993;
c) 	licitação abrangente de sistema de informática alheio sem verificação prévia dos requisitos de aquisição tais como os estipulados no Acórdão 1182/2004-TCU-Plenário, contrariando o princípio constitucional da eficiência;
d) 	licitação abrangente de atividades inerentes às categorias funcionais abrangidas pelo plano de cargos da entidade, concernentes à disponibilização de sistema de informática (software e hardware) que ela mesma poderia e deveria ter demandado dos seus programadores e demais técnicos, contrariando o disposto no art. 1º, § 2º, do Decreto n. 2.271/1997, caracterizando terceirização indevida;
e) 	previsão no edital, Anexo I, subitem 13.2.3, de "aplicação da faixa de ajuste no pagamento (ANS) , do indicador que apurar o menor índice mensal" sem justificativa técnica e sem base legal comprovadas;
f) 	previsão no edital, subitem 4.1, de prorrogação do contrato por até sessenta meses, sem base legal comprovada;
g) 	edital com caracterização incompleta do objeto do certame e sem indicação dos recursos orçamentários para o pagamento da contratação pretendida, contrariando o disposto no art. 14 da Lei n. 8.666/1993;
h) 	edital sem vedação de cobrança obscura, pela futura gerenciadora a ser contratada, de comissão, ou outro valor a qualquer título, a postos de combustíveis, contrariando os princípios da legalidade, moralidade, isonomia e seleção da proposta mais vantajosa;
i) 	edital com previsão subjetiva de "atestado compatível" em seu subitem 10.42.13.3, sem identificação das parcelas de maior relevância e valor significativo do objeto da licitação, e sem quantificação do percentual mínimo aceitável dos quantitativos dos itens correspondentes a elas, contrariando o princípio do julgamento objetivo e o disposto na Constituição Federal, art. 37, inciso XXI, e arts. 3º, caput, § 1º, inciso I, e 30, inciso II, da Lei n. 8.666/1993; e
j) 	edital com previsão subjetiva de recusa de apólice de seguro-garantia do contrato sem explicitação detalhada dos seus motivos, limitada a afirmar que "15.6.2 Não será aceita apólice que contenha cláusulas contrárias aos interesses da Cobra Tecnologia", de modo diferente do disposto na subcláusula 8.3.4 "c" da minuta de contrato (anexo VII do edital) .
18.	Em cumprimento à ordem do Relator, foi expedido, em 26/9/2016, o Ofício 3.028/2016-TCU/Secex-RJ (peça 13) . A ciência ocorreu em 28/9/2016 (peça 17) .
EXAME TÉCNICO
19.	Em atendimento à oitiva, a Cobra Tecnologia S/A remeteu a esta unidade técnica o Ofício 2016/101-Presi (peça 31) .
20.	Importante registrar inicialmente que, embora esta representação verse sobre o Pregão Eletrônico n. 68-2016-08-10 (Licitação BB n. 642256) , a resposta daquela Companhia menciona em algumas passagens, equivocadamente, o Pregão Eletrônico n. 31-2016-04-26 (Licitação BB n. 629336) , que tinha objeto similar, mas foi revogado em maio de 2016 (peças 34 e 35) .
I - Esclarecimentos preliminares da Cobra Tecnologia S/A
21.	Em suas considerações preliminares, a entidade esclareceu o seguinte (peça 31, p. 1-3) :
a) 	que, "sob qualquer ângulo que se verifique, a solução encontrada pela BBTS [nome de fantasia da Cobra Tecnologia S/A] é vantajosa e eficiente";
b) 	que, atualmente, a BBTS mantém com a empresa Prime Consultoria e Assessoria Empresarial Ltda. EPP o Contrato DGCO 63/2015, assinado em 6/3/2015, decorrente do Pregão Eletrônico n. 02-2015-01-06;
c) 	que a "empresa denunciante não participou do certame licitatório, tendo em vista que não possuía a capilaridade exigida no edital";
d) 	que, após aquele pregão, "a BBTS e o Banco do Brasil firmaram novos contratos de assistência técnica, voltados para o modelo de atendimento que mede a disponibilidade dos equipamentos assistidos pelo contrato de manutenção, ampliando a necessidade de deslocamento em campo";
e) 	que "esse novo modelo de contratação exigiu, também, um melhor exame na capilaridade da rede para abastecimento da frota de veículos, gerando a necessidade de ampliação e melhor dimensionamento da necessidade";
f) 	que "tal análise/planejamento gerou a necessidade de redução de deslocamentos desnecessários, que ocasionariam atrasos nos atendimentos técnicos e consequentemente riscos ao cumprimento do ANS contratual, tendo em vista que a empresa Prime Consultoria não teria a capilaridade necessária para atender as novas exigências operacionais oriundo dos novos contratos firmados entre a BBTS e o BB"; e
g) 	que, assim, "para compatibilizar as novas necessidades operacionais e não impactar no relacionamento com seu cliente, a BBTS julgou ser imprescindível a realização de um novo certame".
22.	Complementando suas razões preambulares, a BBTS informa que o Sr. Marcelo de Oliveira Lima, sócio-administrador da reclamante (Link Card Administração de Benefícios Ltda.) e subscritor da petição inicial, era representante legal da empresa Prime Consultoria e Assessoria Empresarial Ltda. à época da assinatura do mencionado contrato. Tal fato, na opinião da BBTS enseja o questionamento "sobre o real interesse no pedido encaminhado diretamente ao TCU". Por fim, e considerando o não recebimento de pedido de impugnação ao edital referente ao pregão ora examinado, a reclamada aventa a possibilidade de "existência de interesses escusos na impugnação do PE 31-2016-04-26 [na verdade, Pregão Eletrônico n. 68-2016-08-10]", já que, "uma vez aceito o pleito de impugnação do processo, a empresa Prime Consultoria continuaria o atendendo por meio do atual contrato pactuado".
II - Parcelamento do objeto e soluções/alternativas de mercado
II.1 - Item da oitiva
a) ausência de identificação e análise das diferentes soluções e alternativas de mercado, tais como as exemplificadas nos itens 19 e 49-57 da instrução inicial, e no Acórdão 2731/2009-TCU-Plenário, subitem 9.3, contrariando o princípio constitucional da eficiência;
b) ausência de exposição de motivos para a não alocação do parcelamento do objeto, contrariando o disposto no art. 23, §1º, da Lei n. 8.666/1993;
II.2 - Razões apresentadas pela Cobra Tecnologia S/A
23.	Quanto ao questionamento acerca do não parcelamento do objeto do Pregão Eletrônico n. 68-2016-08-10, a BBTS esclareceu o seguinte:
a) 	que a Companhia, "por meio da sua rede de serviços, presta assistência técnica de forma contínua e ininterrupta para aproximadamente 650 mil equipamentos do Banco do Brasil, distribuídos nos pontos de atendimentos, em todo território nacional", e, assim, "responde diretamente pelo índice de disponibilidade operacional e atualização tecnológica dos terminais de autoatendimento, dos equipamentos de automação bancária e pelos níveis de serviços acordados";
b) 	que, além da mencionada assistência técnica, a Companhia atua em outros ramos de negócios, tais como: soluções de TI, suporte e negócios e serviços, outsourcing em tecnologia e serviços, gerenciamento de documentação e impressão, contact center, segurança eletrônica, monitoramento de equipamentos e serviços;
c) 	que, para o fiel cumprimento dos serviços contratados junto ao BB, a BBTS dispõe de unidades operacionais e táticas distribuídas pelo País, com 2.249 funcionários lotados em diversas unidades;
d) 	que a BBTS pode valer-se da iniciativa privada para fornecimento de serviços que não são parte de sua atividade-fim, como é o caso da contratação pretendida com o pregão em análise nesta representação;
e) 	que a contratação almejada visa ao fornecimento de combustíveis, mas também à consolidação dos dados do gerenciamento dos abastecimentos em um sistema único, de modo a obter as ferramentas e os mecanismos mais eficientes para gestão e abastecimento da frota de veículos da BBTS, otimizando a geração de relatórios comparativos entre unidades, o controle dos deslocamentos técnicos em tempo real e a tempestividade necessária à operacionalização da rede de serviços, por meio de rede credenciada de postos de abastecimento localizados em âmbito nacional;
f) 	que a contratada fica responsável pelo credenciamento, emissão dos cartões, apresentação de relatórios de consumo, preços praticados, usuários, lista de postos de combustíveis, etc.;
g) 	que há inviabilidade técnica e econômica para o parcelamento do objeto, como evidencia a situação do "técnico residente instalado em Itumbiara, que atende diariamente as regiões do Centro-Oeste e Sudeste com um único cartão de abastecimento", e, com o fracionamento em lotes, aquele profissional não poderia "utilizar um único cartão de abastecimento, dificultando a mensuração e o controle dos seus gastos", já que os registros de abastecimentos estariam distribuídos em dois sistemas distintos;
h) 	que foi constatado que, em outros editais de mesma natureza do Pregão Eletrônico n. 68-2016-08-10, com objetos menores ou particionados, a maioria dos certames que exigem rede credenciada de postos de abastecimento em áreas limitadas contempla taxa de administração igual ou superior a 0%;
i) 	que também foi verificado que, para algumas licitações que tiveram o objeto segmentado em vários lotes, o "valor da contratação diminui e a taxa de administração demonstra significativo aumento", o que comprovaria, segundo a reclamada, a economicidade do pregão questionado;
j) 	que o valor do certame é outro fator que influencia na taxa de administração, evidenciando que o fracionamento do objeto resultaria na redução do ganho de escala e, consequentemente, na elevação desta taxa;
k) 	que, "quando avaliado o objeto total, isto é, a necessidade e a vantajosidade da licitação, a forma particionada ou em lotes não apresenta vantagens, pois não gera a eficiência desejada nas regiões de menor concorrência";
l) 	que a Súmula 247 do TCU, ao impor a adjudicação por itens para objetos divisíveis, admite exceção se demonstrado o prejuízo para o conjunto ou complexo ou a perda de economia de escala;
m) 	que, mesmo que o art. 23, § 1º, da Lei 8.666/1993 preconize como regra o parcelamento do objeto, "este somente se justifica e fundamenta quando houver viabilidade técnica e, principalmente, ganho econômico para a Administração", conforme explicitado na Decisão 348/1999-TCU-Plenário; e
n) 	que, se comparado com a compra direta no posto de combustível, a contratação de empresa gestora do cartão combustível ainda se mostra mais econômico para os cofres da Cobra Tecnologia S/A, "devido à taxa de administração negativa, que incide diretamente no valor da transação e, tratando-se de taxa negativa, gera desconto no valor que será pago pelo abastecimento".
24.	Enfocando o aspecto da economicidade, a BBTS asseverou o seguinte:
a) 	que, com a taxa de administração negativa proposta pela vencedora do Pregão Eletrônico n. 68-2016-08-10, já resta configurada a economia e a vantajosidade financeira em favor da Companhia, que ainda "recebe, como parte do pacote de serviços, um sistema único de gestão ofertado pela proponente";
b) 	que, havendo mais de uma contratada em virtude de uma licitação por lotes, o desenvolvimento de um sistema em plataforma única com o objetivo de gerir, centralizar e integrar informações oriundas de diferentes proponentes onerariam a BBTS;
c) 	que os custos de abastecimento da BBTS com o contrato DGCO 63/2015, considerando o acumulado do ano de 2016 até o mês de setembro, representam apenas 1,58% dos custos totais da Companhia; e
d) 	que "as empresas participantes possuem capacidade de ofertar taxas negativas, o que demonstra claramente que as fontes de suas receitas estão nas transações com a rede credenciada e na locação das máquinas POS (Point Of Sale) e TEF (Transferência Eletrônica de Fundos) , não existindo valores vinculados à aquisição do software".
25.	Ao tratar do estudo de mercado e da análise para diferentes soluções, a Companhia afirmou o seguinte:
a) 	que o modelo anteriormente utilizado pela BBTS para pagamento de deslocamentos dos técnicos consistia em fornecer antecipadamente à realização das locomoções, os recursos financeiros para pagamento da quilometragem, refeições, diárias, passagens (ônibus, trem e metrô) e eventuais despesas com pedágio e estacionamentos, com crédito direto na conta corrente do colaborador;
b) 	que, com o intuito de mitigar os riscos que este modelo trazia para Companhia, realizaram-se estudos em busca de diferentes soluções, avaliando a vantajosidade, necessidades do cliente e economicidade para a BBTS, chegando ao modelo de utilização do cartão combustível, que foi implantado em 30/3/2011, com a assinatura do contrato decorrente do Pregão Eletrônico n. 169-2008-11-10, aprovado pela diretoria executiva na NT 2010/0158; e
c) 	que, "a despeito da migração do modelo de quilômetro rodado para o cartão combustível, a BBTS, para assegurar a utilização das melhores práticas (aspectos de risco, funcionalidade, racionalidade e eficiência) , revisita periodicamente os modelos utilizados atualmente no deslocamento da Assistência Técnico".
II.3 - Análise das razões apresentadas pela Cobra Tecnologia S/A
26. No que tange às diferentes soluções e alternativas de mercado, a nosso ver, a BBTS não apresentou informações precisas e conclusivas sobre análises e/ou estudos realizados acerca do modelo mais adequado para suprir suas necessidades de fornecimento de combustíveis. Contudo, embora desejável, a falta desse levantamento preliminar não se mostra, no nosso entendimento, suficiente para macular o certame. Diferentemente das contratações relacionadas à área de tecnologia da informação, para as quais o estudo constitui requisito necessário, conforme prevê a Instrução Normativa - SLTI 4/2010, o objeto da presente licitação não contempla muitas variações, sendo um modelo adotado com frequência pela Administração Pública para gerenciamento de frota, manutenção preventiva e corretiva de frota e fornecimento de vales alimentação e refeição. Assim, não vislumbramos a configuração de irregularidade quanto a esse aspecto.
27.	Com relação ao não parcelamento do objeto, a situação é diversa.
28.	Como é sabido, a Súmula 247 do TCU preceitua que a regra é o parcelamento dos objetos divisíveis, ressalvando-se as hipóteses em que restem comprovados ou o prejuízo para o conjunto ou a perda de economia de escala. Tal divisão visa a propiciar a ampla participação de licitantes que, embora não dispondo de capacidade para a execução, fornecimento ou aquisição da totalidade do objeto, possam fazê-lo com relação a itens ou unidades autônomas.
29.	Esse preceito encontra fundamento na Lei 8.666/1993, mais especificamente nos art. 23, §§ 1º e 2º; art. 15, inciso IV; e art. 3º, § 1º, inciso I. De acordo com o § 1º do art. 23 daquela lei, a divisão do objeto é obrigatória em tantas parcelas quantas se comprovarem técnica e economicamente viáveis, desde que não haja perda da economia de escala, a fim de se aproveitarem os recursos disponíveis no mercado, ampliando-se a competitividade, com vistas a se obter economicidade na contratação, como prevê, para o caso das compras, o inciso IV do art. 15 da referida norma. Assim, a ausência de parcelamento do objeto demanda justificativas técnicas ou econômicas, que evidenciem a impossibilidade da medida.
30. Confirmando esse entendimento, há vários julgados do TCU, valendo citar, como exemplo, os enunciados relativos às seguintes deliberações:
Acórdão 1913/2013-TCU-Plenário
A licitação por lote, com a adjudicação pelo menor preço global, sem comprovação de eventual óbice de ordem técnica ou econômica que inviabilize o parcelamento do objeto em itens, caracteriza restrição à competitividade do certame, em vista do disposto nos art. 15, inciso IV, e 23, § 1º, da Lei 8.666/1993.
Acórdão 1592/2013-TCU-Plenário
A opção de se licitar por lote de itens agrupados deve estar acompanhada de justificativa, devidamente fundamentada, da vantagem dos agrupamentos adotados, em atenção aos artigos 3º, § 1º, inciso I; 15, inciso IV; e 23, §§ 1º e 2º, todos da Lei 8.666/1993.
Acórdão 2006/2012-TCU-Plenário
A falta de parcelamento do objeto da licitado, em tantas partes quantas se comprovem técnica e economicamente viáveis, afronta o disposto no art. 23, § 1º, da Lei n. 8.666/1993.
31.	Na tentativa de afastar a aplicação da regra do parcelamento, a BBTS apresentou justificativa contemplando, em essência, dois argumentos: um de ordem técnica e outro relacionado ao aspecto econômico.
32.	Para justificar a inviabilidade técnica, a BBTS alega basicamente que, com a contratação de mais de uma empresa gerenciadora, não contará com um dos produtos almejados, qual seja, a consolidação dos dados do gerenciamento dos abastecimentos em um sistema único, de modo a obter ferramentas e mecanismos mais eficientes para gestão e abastecimento da frota de seus veículos. Para exemplificar o transtorno, cita o caso do técnico residente instalado em Itumbiara-GO, que, por atender em estados de duas regiões, teria que utilizar dois cartões, situação que dificultaria a mensuração e o controle dos seus gastos, já que os registros de abastecimentos estariam distribuídos em dois sistemas distintos. Com as devidas vênias, divergimos dessa opinião. A nosso ver, atuando no ramo de soluções de TI, com dito na resposta à oitiva, a BBTS certamente possui expertise suficiente para elaborar seu próprio sistema (ou mesmo planilha eletrônica) visando à consolidação das informações gerenciais remetidas pelas diferentes contratadas - que, com a regionalização, serão, no máximo, cinco -, bastando, para tanto, que a Companhia estabeleça o formato de envio dos dados, a ser observado por todas as gerenciadoras. Outra opção - considerando que o parcelamento do objeto se repetirá nas futuras contratações - seria a contratação do desenvolvimento desse sistema por terceiros, especificando a forma de recebimento dos dados das gerenciadoras e as informações e relatórios desejados. Em resumo, a questão acessória da consolidação dos dados produzidos pelas gerenciadoras não deve ser admitida como empecilho técnico para o parcelamento do objeto, uma vez que há soluções alternativas factíveis.
33.	No que se refere ao aspecto econômico, a BBTS defende - mencionando, sem detalhes, dados extraídos de quatro licitações - a tese de que o parcelamento do objeto dessa espécie de contratação implica necessariamente a obtenção de taxas de administração nula ou positivas, ideia que restaria confirmada com o resultado do Pregão Eletrônico n. 68-2016-08-10. Quanto a esse argumento, há que se dizer que a mera obtenção de taxa de administração nula ou negativa não autoriza a concluir pela economicidade da contratação. Com efeito, no mesmo artigo citado na resposta à oitiva, intitulado "Manutenção da frota e fornecimento de combustíveis por rede credenciada, gerida por empresa contratada: prenúncio da 'quarteirização' na gestão pública?", os autores, Jessé Torres Pereira Junior e Marinês Restelatto Dotti, ao analisarem o modelo de gerenciamento de manutenção de veículos, asseveram o seguinte:
Não se diga que o critério de julgamento da proposta baseado na menor taxa de administração (percentual a ser aplicado sobre o valor dos serviços e peças cobrados pelas oficinas credenciadas) consulta o princípio da economicidade, mesmo que a proposta vencedora oferte taxa de administração 0% (zero por cento) ou negativa, se for deixado em aberto o real valor a ser pago pelos serviços, ainda que as peças com código da montadora e os quantitativos de mão de obra para cada espécie de serviço constem de tabelas.
Não há vantagem econômica em obter-se taxa de administração 0% (zero por cento) ou negativa, quando os preços efetivos das peças e dos serviços a serem prestados - que representam a maior parte dos valores despendidos com a contratação - não forem objeto de licitação. Sendo desconhecidos, não há como se obter a garantia de que o novo modelo é o mais vantajoso para a Administração Pública.
As empresas privadas perseguem o lucro e, por evidente, se ofertam taxa de administração igual ou inferior a zero é porque auferem rendimentos que são cobrados da própria rede de estabelecimentos credenciados, ou porque embutem taxas extras nos preços finais orçados pelas oficinas credenciadas, ou ambas as hipóteses cumuladas, onerando, assim, o custo da contratação. Percebe-se então, sob esse aspecto, que a taxa de administração igual ou inferior a 0% não significa, necessariamente, vantagem econômica para a Administração Pública.
 (...) 
E é justamente por desconhecer os preços que serão cobrados pelos serviços e pelas peças que a Administração Pública infringirá o princípio da economicidade. Mesmo tendo buscado três orçamentos, não tem a empresa gerenciadora o compromisso de escolher a cotação mais vantajosa entre as empresas da rede credenciada.
Assim, a empresa gerenciadora poderá solicitar os orçamentos entre fornecedores que praticam o preço máximo ou próximo do máximo da tabela oficial de peças da montadora, ou oficinas que praticam os maiores preços de valor/hora da mão de obra, pois repercutirá em maior rendimento para si. Quanto mais caro o fornecimento de peças e serviços, maior o valor auferido com a taxa de administração; ainda que a empresa gerenciadora aja de boa-fé, estará obrigada apenas nos termos do contrato celebrado com a Administração, daí a relevância de bem definir-se o perfil desse contrato e o seu conteúdo mínimo.
34.	Embora a análise acima refira-se a serviço de gerenciamento de manutenção veicular, com fornecimento de peças, o raciocínio pode ser aplicado também ao gerenciamento de fornecimento de combustíveis, ora examinado. De fato, tanto naquela espécie como nessa, o lucro da contratada é sempre o seu objetivo final. Assim, tal como proposto para o gerenciamento relativo à manutenção de veículos, no gerenciamento de fornecimento de combustíveis, a Administração não deveria, a nosso sentir, buscar exclusivamente a menor taxa de administração. Nas duas espécies de contrato, o objeto fornecido pela rede credenciada pode apresentar variação de preço (v. tabela da ANP com preços mínimo e máximo por estado - peça 36) , pelo que a Administração não disporá de meios para garantir que a vantajosidade e a economicidade da contratação. Portanto, entendemos que, quanto ao aspecto econômico, a tese sustentada pela BBTS não deve prevalecer.
35.	Quanto à possibilidade de se avaliar, além da taxa de administração, o valor do combustível, vale citar que, ao examinar um caso concreto, esta Corte de Contas, por meio do Acórdão 90/2013-TCU-Plenário, reconheceu a validade da solução engendrada pela Superintendência de Administração do Ministério da Fazenda em São Paulo (Samf-SP) no âmbito do Pregão Eletrônico 49/2012, licitação do tipo menor preço global por grupos de itens, objetivando a contratação de serviço de gerenciamento e controle de aquisição de combustíveis em rede de postos credenciados por meio de sistema integrado, mediante uso de cartão magnético ou micro processado, a fim de atender à frota de veículos oficiais daquele órgão. Para esse certame, a unidade administrativa previu, no edital, 22 lotes, correspondentes a 22 municípios do Estado de São Paulo, tendo cada lote um ou mais itens de combustível (gasolina, etanol e óleo diesel) (peça 37, p. 45-50) . A fim de obter a melhor proposta para a Administração, o órgão licitante estabeleceu no instrumento convocatório do mencionado pregão que o vencedor seria aquele que apresentasse a proposta de menor valor, que seria obtido mediante a aplicação de desconto percentual e da taxa de administração (limitada a 0,5%) sobre o produto da quantidade prevista de combustível em cada item e o corresponde preço de referência (peça 37, p. 7) . Em outras palavras, com base nas tabelas elaboradas pela Agência Nacional do Petróleo - ANP, a Administração fixou o limite máximo a ser pago, em cada município, pelo combustível. A disputa, então, ocorreu em relação ao percentual da taxa de administração e, também, de um desconto a ser concedido pelas licitantes sobre o preço do combustível tabelado.
36.	Na análise feita pela unidade técnica, e incorporada ao relatório que integra a deliberação, é explicada em detalhes a sistemática proposta pela Samf-SP. Impende destacar, contudo, trecho final da manifestação, no qual se aborda o critério de julgamento a ser adotado nessa espécie de contratação:
17. No caso de empresa privada, certamente o contrato pode ser feito apenas considerando a taxa de administração ou outro benefício qualquer, negociados livremente entre as partes, com ou sem desconto sobre o consumo, ficando a gerenciadora totalmente desvinculada dos preços praticados pelos postos credenciados. (...) . No setor público não há essa flexibilidade. (...) (grifos acrescidos ao original) .
37.	Cabe ressaltar que solução similar foi aventada no citado artigo de Jessé Torres Pereira Junior e Marinês Restelatto Dotti para as contratações envolvendo gerenciamento de fornecimento de combustíveis, como se vê abaixo:
Outro critério usual é o baseado no maior percentual de desconto. Vence a licitação a concorrente que oferecer o maior percentual de desconto sobre o preço à vista, cobrado na bomba de combustíveis. Dito percentual é calculado sobre o preço final de venda, mesmo sobrevindo redução de preços.
38.	Em vista das considerações lançadas acima, entendemos, não havendo justificativa técnica ou econômica razoável para a licitação em lote único, o parcelamento regional do objeto do Pregão Eletrônico n. 68-2016-08-10 torna-se imperativo, em vista do disposto no art. 23, § 1º, da Lei 8.666/1993. Quanto ao critério para seleção da melhor proposta, resta claro que a avaliação fundada exclusivamente na menor taxa de administração não se revela a opção mais adequada, uma vez que não é suficiente para a assegurar a economicidade da contratação.
39.	Portanto, o edital do Pregão Eletrônico 68-2016-08-10 carece de reparos no que se refere à tanto à definição do objeto, que deve ser parcelado, quanto ao critério de julgamento das propostas, que, além de buscar a menor taxa de administração, deve almejar, concomitantemente, o maior desconto percentual sobre os preços médios dos combustíveis fixados pela ANP, a fim de atender ao princípio da economicidade.
II.4 - Conclusão
40.	Ante o exposto, entendemos haver vício insanável no edital do Pregão Eletrônico 68-2016-08-10. Assim, considerando a ausência injustificada de parcelamento do objeto, bem como a definição de critério de julgamento que não atende ao princípio da economicidade, cabe propor determinação no sentido de que a Cobra Tecnologia S/A promova a anulação dos atos relativos ao Pregão Eletrônico n. 68-2016-08-10.
III - Aquisição do sistema informatizado para gestão da execução do contrato
III.1 - Item da oitiva
c) licitação abrangente de sistema de informática alheio sem verificação prévia dos requisitos de aquisição tais como estipulados no Acórdão 1182/2004-TCU-Plenário, contrariando o princípio constitucional da eficiência;
d) licitação abrangente de atividades inerentes às categorias funcionais abrangidas pelo plano de cargos da entidade, concernentes à disponibilização de sistema de informática (software e hardware) que ela mesma [Cobra Tecnologia S/A] poderia e deveria ter demandado dos seus programadores e demais técnicos, contrariando o disposto no art. 1º, § 2º, do Decreto n. 2.271/1997, caracterizando terceirização indevida;
III.2 - Razões apresentadas pela Cobra Tecnologia S/A
41.	Quanto ao questionamento acerca da aquisição do sistema informatizado para gestão da execução do contrato, a BBTS esclareceu o seguinte:
a) 	que editais de outras licitações "possuem características similares ao da Cobra Tecnologia S/A", portanto "todos incluem a plataforma de gestão, ou seja, o software, que é parte integrante desses objetos";
b) 	que "o software de gestão online é o meio utilizado para administrar os cartões eletrônicos", e quando se contrata apenas uma empresa, pode-se "utilizar o seu aplicativo nativo, evitando novos investimentos e o tempo gasto no desenvolvimento e na maturação de uma aplicação integradora";
c) 	que "a Cobra Tecnologia possui analistas capacitados para o desenvolvimento de ferramenta integradora", porém a Companhia não vislumbra "vantagens neste modelo, visto a inexistência de processos desta natureza no mercado e a falta de vantajosidade quando comparado ao modelo que esperamos contratar";
d) 	que, também, "o objetivo do software não se coaduna com o os objetos sociais" da Companhia, "que está voltada para o seguimento de apoio à atividade bancária";
e) 	que "os principais players desse segmento de mercado possuem plataforma de gestão pronta, necessitando apenas de ajustes para a plena utilização da empresa contratante, tais como parâmetros para novos relatórios e a inclusão da frota de veículos"; e
f) 	que, portanto, "o software é um produto de prateleira e item obrigatório a ser oferecido pelas principais empresas participantes do certame, sendo apenas um recurso de gestão que não é utilizado na precificação do objeto".
III.3 - Análise das razões apresentadas pela Cobra Tecnologia S/A
42.	No nosso entendimento, assiste razão à BBTS. A contratação do sistema questionado na primeira instrução não se enquadra, a nosso ver, na moldura definida no Acórdão 1182/2004-TCU-Plenário. De fato, não se trata de um sistema autônomo e perene, destinado a uma solução corporativa para enfrentar uma necessidade da Companhia. Assim, não há que se falar em previsão em plano diretor de tecnologia de informação, consoante previsto no 9.3.5.2 da mencionada deliberação. Trata-se, em verdade, de ferramenta disponibilizada pela futura contratada de aplicação exclusivamente no âmbito do contrato, durante sua execução. Ou seja, revela-se, a nosso juízo, como um mero acessório que visa a sintetizar os dados da execução contratual e produzir relatórios, que, sem o sistema, poderiam ser emitidos em papel.
III.4 - Conclusão
43.	Ante o exposto, opinamos pela descaraterização da suposta falha mencionada na instrução inicial.
IV - Previsão no edital de aplicação da faixa de ajuste no pagamento (ANS) 
IV.1 - Item da oitiva
e) previsão no edital, Anexo I, subitem 13.2.3, de "aplicação da faixa de ajuste no pagamento (ANS) , do indicador que apurar o menor índice mensal" sem justificativa técnica e sem base legal comprovadas"
IV.2 - Razões apresentadas pela Cobra Tecnologia S/A
44.	Quanto ao questionamento acerca da suposta ausência de justificativa técnica e de base legal comprovadas para a previsão no edital de aplicação da faixa de ajuste no pagamento, decorrente de acordo de nível de serviço - ANS, a BBTS esclareceu o seguinte:
a) 	que "a disponibilidade da rede de credenciados e a plataforma de gestão são essenciais para a Cobra Tecnologia";
b) 	que o atual "contrato mantido com empresa nesse segmento apresenta constantes problemas com a plataforma de gestão", o que motivou a previsão de acordo de nível de serviço no novo edital, "pois não havia como exigir ou notificar a atual empresa contratada, uma vez que não constou essa exigência no certame anterior";
c) 	que, "em algumas ocasiões, a Cobra Tecnologia arcou com multas aplicadas pelo seu cliente, motivadas por erros do atual fornecedor";
d) 	que a "indisponibilidade no modus operandi desse serviço reflete diretamente na rede de atendimento da Cobra Tecnologia", como a impossibilidade de deslocamento de técnico para realizar atendimento por falta de abastecimento de veículo;
e) 	que, como os serviços prestados ao cliente da Companhia são medidos com base em ANS, esta decidiu também estabelecer exigência semelhante no contrato de gerenciamento de combustível, em concordância com o art. 55 da Lei 8.666/1993 e com o art. 2º da IN-SLTI/MP n. 2/2008, que estabelece que as contratações por ela reguladas deverão ser especificar "os produtos ou resultados a serem obtidos, quantidades e prazos para entrega das parcelas, quando couber"; e
f) 	que a "exigência de disponibilidade desse serviço mitigaria riscos financeiros para a Companhia, caso não fossem cumpridas as metas estipuladas em contrato.
IV.3 - Análise das razões apresentadas pela Cobra Tecnologia S/A
45.	No nosso entendimento, quanto a essa questão, assiste razão à BBTS. A previsão de acordo de nível de serviço é, a nosso sentir, medida salutar e razoável, que visa a garantir a qualidade da prestação do serviço, com reflexos no pagamento. Prova disso é que tais acordos são estimulados para as unidades que se subordinam à IN - SLTI/MP n. 2/2008. Trata-se, portanto, de providência que assegura objetividade na avaliação acerca da execução do contrato.
46.	No mesmo sentido, entendeu o TCU, conforme se depreende do enunciado de jurisprudência relativo ao Acórdão 1238/2008-TCU-Plenário:
Na contratação de serviços de TI, a Administração deve evitar a formulação e a implementação de modelos de contratação de serviços de tecnologia da informação baseados na alocação de postos de trabalho (locação de mão de obra) e no pagamento da empresa contratada com base em horas trabalhadas, adotando soluções voltadas para a mensuração e o pagamento por resultados, a exemplo da aplicação de metodologias de mensuração específicas, como ponto por função, e do estabelecimento de acordos de nível de serviço, entre outras possibilidades.  (grifos acrescentados ao original) 
47.	Conforme se vê no Anexo IV-A do edital do Pregão Eletrônico n. 68-2016-08-10 (peça 2, p. 42 e 137) , a BBTS previu ANS contemplando dois indicadores (eventos de indisponibilidade do sistema de gestão - EISG e índice de operação via sistema - IOVS) , aos quais foram associadas faixas de ajuste no pagamento, ou seja, reduções graduais do valor devido proporcionais às falhas constatadas. E mais, de acordo com a regra constante do item 13.2.3 do Anexo I do edital (peça 2, p. 40) , o ajuste no pagamento corresponderá ao menor dos índices apurados. Assim, para não sofrer reduções no pagamento que lhe é devido, a contratada precisa manter ambos os índices em patamares superiores a 98%, o que implica assegurar a qualidade do sistema.
IV.4 - Conclusão
48.	Ante o exposto, opinamos pela descaraterização da suposta falha mencionada na instrução inicial.
V - Previsão no edital de prorrogação do contrato por até sessenta meses
V.1 - Item da oitiva
f) previsão no edital, subitem 4.1, de prorrogação do contrato por até sessenta meses, sem base legal comprovada;
V.2 - Razões apresentadas pela Cobra Tecnologia S/A
49.	Quanto ao questionamento acerca da previsão no edital de possibilidade de prorrogação do contrato por até sessenta meses, a BBTS esclareceu o seguinte:
a) 	que "a obrigação principal do objeto licitado não consiste no fornecimento dos combustíveis, mas na contratação da gerência dos meios de fornecimento e pagamento dos combustíveis, portanto prestação de serviços de execução continuada";
b) 	que, sendo assim, "existe a possibilidade jurídica de prorrogação por iguais e sucessivos períodos com vistas à obtenção de preços e condições mais vantajosos para a administração, limitada a 60 meses, como preconiza o art. 57, inc. II, da Lei 8.666/93";
c) 	que, em ensaio sobre o tema, o Jessé Torres Pereira Júnior e Marinês Restelatto Dotti assim ensinam:
Tanto no gerenciamento da manutenção preventiva e corretiva de veículos como no gerenciamento do fornecimento de combustíveis - embora este constitua obrigação de dar, e, não, propriamente, obrigação de fazer, que tipifica a prestação de serviços -, o objeto da contratação administrativa é a gerência de um modo peculiar de obter aqueles bens e serviços.
A execução do serviço de manutenção ou a execução do fornecimento do combustível não são o objeto da contratação, pela singela razão de que não são o objeto social da empresa gerenciadora. Esta não faz a manutenção, nem fornece o combustível; cumpre-lhe gerenciar a execução da manutenção ou gerenciar o fornecimento do combustível. A contratação é de um sistema de gestão, portanto, de uma atividade destinada a obter determinada utilidade de interesse para a Administração Pública, que o art. 6º, II, da Lei n. 8.666/93 define expressamente como serviço.
 (...) 
Tanto a manutenção preventiva e corretiva de veículos como o fornecimento de combustíveis são essenciais para o funcionamento de atividades administrativas, razão pela qual o gerenciamento de tais aquisições não pode sofrer solução de continuidade, sob pena de paralisação de funções de permanente interesse público. Resulta a possibilidade jurídica de aplicar-se o disposto no art. 57, II, da Lei n. 8.666/93 a esses contratos, desde que, insista-se, a Administração contratante demonstre a vantagem econômica da prorrogação. (Revista Virtual da AGU. Ano X n. 102, julho de 2010) .
V.3 - Análise das razões apresentadas pela Cobra Tecnologia S/A
50.	A nosso ver, assiste razão à BBTS. Tratando-se de objeto que envolve, por essência, a prestação de um serviço, e sendo esse serviço necessário à manutenção das atividades da Companhia, deve ser ele classificado como serviço de caráter contínuo, nos termos definidos pelo Acórdão 132/2008-TCU-Segunda Câmara, cujo sumário traz a seguinte definição:
O caráter contínuo de um serviço é determinado por sua essencialidade para assegurar a integridade do patrimônio público de forma rotineira e permanente ou para manter o funcionamento das atividades finalísticas do ente administrativo, de modo que sua interrupção possa comprometer a prestação de um serviço público ou o cumprimento da missão institucional.  (grifo acrescido ao original) .
51.	Por ser de caráter contínuo, o serviço licitado por meio do Pregão Eletrônico n. 68-2016-08-10 admite, a nosso sentir, regra que autoriza a prorrogação de sua vigência em conformidade com o disposto no inciso II do art. 57 da Lei 8.666/1993.
V.4 - Conclusão
52.	Ante o exposto, opinamos pela descaraterização da suposta falha mencionada na instrução inicial.
VI - Caracterização incompleta do objeto, não indicação de recursos orçamentários para a contratação e ausência de vedação a cobranças indevidas
VI.1 - Item da oitiva
g) edital com caracterização incompleta do objeto do certame e sem indicação dos recursos orçamentários para pagamento da contratação pretendida, contrariando o disposto no art. 14 da Lei n. 8.666/1993;
h) edital sem vedação de cobrança obscura, pela futura gerenciadora a ser contratada, de comissão ou outro valor a qualquer título, a postos de combustíveis, contrariando os princípios da legalidade, moralidade, isonomia e seleção da proposta mais vantajosa;
VI.2 - Razões apresentadas pela Cobra Tecnologia S/A
53.	Quanto aos questionamentos sobre a caracterização incompleta do objeto do certame e a ausência de vedação a cobranças indevidas, a BBTS esclareceu o seguinte:
a) 	que "o objeto da licitação é a contratação de empresa especializada para gerenciamento de abastecimento e operação de Sistema de Gestão de Abastecimento, via web, com a utilização de cartão magnético compreendendo o fornecimento de combustíveis, sendo um modelo de gestão a partir do qual será selecionada uma empresa que ficará responsável por administrar o abastecimento dos veículos, através de métodos e técnicas que permitam uma maior eficiência na sua gestão, objetivando otimizar as operações e reduzir o custo de administração";
b) 	que o modelo adotado no Pregão Eletrônico 68-2016-08-10 não é novidade, ocorrendo em "outras contratações que se utilizam da mesma sistemática, como a intermediação das agências de viagem na aquisição de passagens aéreas, a intermediação de empresas na aquisição de jornais e revistas e a intermediação de rede de cartões no fornecimento de alimentação por meio de cartões vale-refeição";
c) 	que o edital do referido pregão prevê que "a remuneração será feita por meio do pagamento de uma taxa de administração (valor referencial - 1%) sobre os valores de abastecimentos";
d) 	que, no entanto, "na fase de disputas de lances a empresa arrematante, primeira colocada no certame, ofertou um desconto de -0,06% sobre os valores de abastecimentos, ou seja, a taxa de administração é negativa gerando descontos sobre os valores dos combustíveis";
e) 	que, sendo assim, "a contratação se demonstra vantajosa para a Administração que além da prestação do serviço de gerenciamento do abastecimento, da disponibilização do sistema informatizado para a gestão via web, da disponibilização do cartão magnético sem custos, ainda terá desconto nos seus abastecimentos, abarcando todo o objeto da contratação, garantindo assim a seleção da proposta mais vantajosa";
f) 	que, em cumprimento ao art. 67 da Lei 8.666/1993, o edital estabelece, nos itens 3.1.10.3, 3.1.10.4, 3.1.10.6 e 3.1.10.9, mecanismos de fiscalização da execução, no que se refere ao "acompanhamento e manutenção dos preços dos combustíveis dentro da média do mercado e cumprimento do percentual de desconto", durante todo o período do contrato, transcritos abaixo; e
g) 	que, por meio dessa fiscalização, "a Cobra Tecnologia afastará qualquer possibilidade de cobrança obscura, pela futura gerenciadora a ser contratada, de comissão, ou outro valor a qualquer, aos postos de combustíveis, o que poderia onerar os seus custos".
54.	Quanto ao questionamento acerca da ausência de indicação de recursos orçamentários para o pagamento da contratação, a BBTS esclareceu que a discriminação dos recursos orçamentários consta do termo de referência, que integra os autos do procedimento licitatório.
VI.3 - Análise das razões apresentadas pela Cobra Tecnologia S/A
55.	Quanto à definição do objeto, entendemos que não há imprecisão na especificação. Embora o edital descreva o objeto de forma genérica, o detalhamento dele pode ser encontrado nos Anexos I do instrumento convocatório (peça 2, p. 28-41) . Nesse documento, consta a especificação técnica do objeto, pormenorizando o serviço desde a preparação (condições para o credenciamento dos postos) até a execução do contrato (disponibilização de postos, demais obrigações da contratada e acordo de nível de serviço) , bem como o funcionamento do sistema de gestão de abastecimento.
56.	Em relação à preocupação com eventuais cobranças indevidas, entendemos que, havendo instrumentos de fiscalização, como evidenciado pela BBTS, não há, em princípio, risco de excessos por parte da contratada. Ademais, caso ocorram distorções no pagamento, a Administração dispõe de mecanismos legais e contratuais para revertê-las, sendo esse um dever inafastável.
57.	No que se refere à alegada ausência de indicação de recursos orçamentários, de fato, como noticiado pela BBTS, a informação figura em termo lavrado em 26/7/2016, no qual se solicita a abertura do processo de licitação (peça 4, p. 5) .
VI.4 - Conclusão
58.	Ante o exposto, opinamos pela descaraterização das supostas falhas mencionadas na instrução inicial.
VII - Critério subjetivo para avaliação da qualificação técnica
VII.1 - Item da oitiva
i) edital com previsão subjetiva de "atestado compatível" em seu subitem 10.42.13.3, sem identificação das parcelas de maior relevância e valor significativo do objeto da licitação, e sem quantificação do percentual mínimo aceitável dos quantitativos dos itens correspondentes a elas, contrariando o princípio do julgamento objetivo e o disposto na Constituição Federal, art. 37, inciso XXI, e arts. 3º, caput, § 1º, inciso I, e 30, inciso II, da Lei n. 8.666/1993;
VII.2 - Razões apresentadas pela Cobra Tecnologia S/A
59.	Quanto ao questionamento acerca da previsão constante do item 10.42.13.3 do edital, a BBTS esclareceu o seguinte:
a) 	que, conforme disposto na Revista Licitações e Contratos - Orientações e Jurisprudência do TCU (4ª Edição) :
a.1) 	o atestado de capacidade técnica é o documento fornecido pelo contratante para certificar que as atividades foram desempenhadas pelo contratado com pontualidade e qualidade, ou seja, que este executou determinada obra ou prestou determinado serviço satisfatoriamente;
a.2) 	por meio desse documento, o licitante busca comprovar experiência anterior na execução de atividades similares às do objeto do certame e demonstrar que possui condições técnicas necessárias e suficientes para cumprir o contrato;
a.3) 	o atestado deve demonstrar o cumprimento de atividade pertinente e compatível com o objeto da licitação, em características, quantidades e prazos; e
a.4) 	quando o objeto da licitação incluir mais de um item (etapa ou parcela) , devem ser aceitos atestados de capacitação técnica relativos a cada um dos itens ofertados, de forma a ampliar a competição;
b) 	que, portanto, o item 10.42.13.3 do edital seguiu as orientações preferidas pelo TCU;
c) 	que, em nenhum momento, a Companhia incluiu no edital exigência dissonante do disposto nas boas práticas, jurisprudência e legislação vigente;
d) 	que "a jurisprudência entende que é possível pedir atestados que comprovem a capacidade técnica, na modalidade pregão, para comprovar se o licitante já executou serviços ou fornecimento similar, entretanto com exigências mais simplificadas do que a constate na Lei de Licitações";
e) 	que, para cumprimento do item 10.42.13.3 do edital, o licitante deveria apresentar atestado (s) compatível (eis) com o objeto da licitação, qual seja, o serviço de gerenciamento de frota de veículos, conforme o disposto no item 1 do projeto básico da contratação;
f) 	que a "jurisprudência define que deve existir base legal para exigências/definição de limites quantitativos de capacidade técnico operacional";
g) 	que, "quando não se encontra amparo legal para a fixação de quantitativos mínimos ou máximos aceitáveis, deve haver razoabilidade por parte da Administração para avaliar tecnicamente a necessidade de que a arrematante demonstre experiência e capacidade de execução do objeto", podendo tal avaliação "ocorrer, se necessário, inclusive por meio de diligências efetuadas pela equipe técnica do órgão contratante, que decidirá por meio de critérios técnicos";
h) 	que "não se pode estabelecer em edital critérios que possam implicar na mitigação do caráter competitivo do certame, com imposições sem base legal que limitem o caráter competitivo da disputa"; e
i) 	que, assim, "a cláusula 10.42.13.3 do referido edital encontra-se amparada pela legislação vigente".
VII.3 - Análise das razões apresentadas pela Cobra Tecnologia S/A
60.	De fato, como asseverou a BBTS em sua resposta, em qualquer contratação, a comprovação da capacidade técnica da futura contratada deve ser verificada a partir das suas experiências anteriores, com base em atestados que evidenciem a execução satisfatória de atividade similar, que, segundo o inciso II do art. 30 da Lei 8.666/1993, é aquela pertinente e compatível em características, quantidades e prazos com o objeto da licitação. E mais, conforme dispõe a parte final do inciso XXI do art. 37 da Constituição da República, tais exigências devem-se limitar ao estritamente indispensável à garantia do cumprimento das obrigações, a fim de evitar a restrição à competitividade no certame.
61.	Contudo, a nosso ver, o item 10.42.13.3 do edital do Pregão Eletrônico 68-2016-08-10 não definiu os contornos mínimos para a avaliação da habilitação técnica das participantes. Ao contrário, limitou-se a reproduzir o texto constante do inciso II do art. 30 da Lei 8.666/1993, deixando margem para interpretações subjetivas.
62.	Com efeito, embora o mencionado dispositivo especifique que a comprovação da qualificação técnica das interessadas será feita mediante a apresentação de, no mínimo, um atestado evidenciando a prestação de serviço anterior compatível em características, quantidades e prazos com o objeto da referida licitação, não há previsão dos parâmetros para balizar a aceitação das declarações apresentadas pelas licitantes. Em outras palavras, para fins da averiguação acerca da habilitação técnico-operacional das concorrentes, não foram definidos limites - ou quantitativos mínimos, como admite a Súmula 263 do TCU -, proporcionais à dimensão e à complexidade do objeto a ser executado. Assim, com base na redação do mencionado item 10.42.13.3 do edital, a avaliação acerca da compatibilidade entre o objeto da licitação e a descrição constante do atestado - no que tange a características, quantidades e prazos - encerra-se, de forma inaceitável, exclusivamente na órbita da interpretação do pregoeiro, desnaturando o princípio do julgamento objetivo, que rege qualquer certame.
63.	Vale esclarecer, por fim, que a necessária especificação dos mencionados parâmetros demanda justificativa por parte do contratante, a fim de evidenciar a razoabilidade e a proporcionalidade das exigências em vista da dimensão e da complexidade do objeto licitado.
64.	Portanto, o edital do Pregão Eletrônico 68-2016-08-10 carece de reparos em relação à especificação das exigências relacionadas à comprovação da capacidade técnica das licitantes.
VII.4 - Conclusão
65.	Ante o exposto, entendemos haver vício insanável no edital do Pregão Eletrônico 68-2016-08-10. Assim, no que se refere à redação constante do item 10.42.13.3 do edital, relativa à forma de comprovação da qualificação técnica das licitantes, cabe propor determinação no sentido de que a Cobra Tecnologia S/A promova a anulação dos atos relativos ao Pregão Eletrônico n. 68-2016-08-10.
VIII - Subjetividade na especificação do teor da apólice de seguro
VIII.1 - Item da oitiva
j) edital com previsão subjetiva de recusa de apólice de seguro-garantia do contrato sem explicitação detalhada dos seus motivos, limitada a afirmar que "15.6.2 Não será aceita apólice que contenha cláusulas contrárias aos interesses da Cobra Tecnologia", de modo diferente do disposto na subcláusula 8.3.4 "c" da minuta de contrato (anexo VII do edital) 
VIII.2 - Razões apresentadas pela Cobra Tecnologia S/A
66.	Quanto ao questionamento acerca da previsão de recusa de apólice de seguro-garantia do contrato, a BBTS esclareceu o seguinte:
a) 	que, no edital, "encontra-se cláusula padrão, sendo que na minuta de contrato (parte integrante do edital) há o maior detalhamento das condições pactuadas pelas partes"; e
b) 	que "a cláusula citada no edital não diverge da cláusula da minuta", que traz "o detalhamento das condições do seguro a fim de garantir o cumprimento dos interesses das partes".
VIII.3 - Análise das razões apresentadas pela Cobra Tecnologia S/A
67.	A nosso ver, assiste razão à BBTS.
68.	Com efeito, não obstante o item 15.6.2 do edital apresente redação genérica - estabelecendo que "não será aceita apólice que contenha cláusulas contrárias aos interesses da Cobra Tecnologia" -, a disciplina relativa à garantia é complementada e aperfeiçoada pelas disposições constantes do item 8.3.4 da minuta de contrato anexo ao edital, que prevê o seguinte:
A apólice do seguro garantia deverá atender no mínimo as seguintes exigências:
a) indicar a CONTRATANTE como beneficiária do seguro;
b) indicar que o seguro garante o fiel cumprimento das obrigações assumidas pelo fornecedor por meio do ajuste firmado, inclusive as de natureza trabalhista e/ou previdenciária, até o valor da garantia fixado na apólice; e
c) não exibir cláusula capaz de restringir a cobertura securitária relativa a eventuais descumprimentos pela CONTRATADA de seus deveres contratuais, cíveis, trabalhistas ou previdenciários pertinentes à execução do contrato.
69.	Assim, entendemos que a regra constante do item 15.6.2 do edital deve ser interpretada nos limites do que dispõe o item 8.3.4 da minuta de contrato. Nesse sentido, a expressão "cláusulas contrárias aos interesses da Cobra Tecnologia" deve ser compreendida como eventuais disposições na apólice que, de alguma forma, possam inviabilizar ou restringir "o fiel cumprimento das obrigações assumidas pelo fornecedor por meio do ajuste firmado" ou a indenização "relativa a eventuais descumprimentos pela contratada de seus deveres contratuais".
VIII.4 - Conclusão
70.	Ante o exposto, opinamos pela descaraterização da suposta falha mencionada na instrução inicial.
IX - Considerações finais da Cobra Tecnologia S/A
71.	Por fim, com base nas informações prestadas e nos documentos colacionados (peça 31, p. 21-29) , a BBTS reitera que o representante "agiu manifestadamente com má-fé e com abuso no exercício de direito, movimentando indevidamente e desnecessariamente estruturas desse Tribunal de Contas" e da Cobras Tecnologia S/A. Afirma, ainda, que "o denunciante agiu com dolo deliberado, no sentido de prejudicar o andamento da licitação em curso". Assim, requer "a aplicação ao denunciante de multa por litigância de má-fé e condenação a indenizar os prejuízos causados em decorrência de sua infundada denúncia", com fundamento no art. 55, § 2º, parte final, da Lei 8.443/1992, c/c os arts. 77, 80 e 81 do Código de Processo Civil, de aplicação subsidiária à Lei 8.443/1992, conforme precedente desse Tribunal estabelecido no Acórdão 261/2012-TCU-Plenário.
72.	A nosso ver, o pleito da reclamada não merece prosperar, uma vez que a provocação ora submetida a esta Corte de Contas encontra amparo no art. 9º da Lei 10.520/2002 c/c o § 1º do art. 113 da Lei n. 8.666/1993, que assegura a qualquer licitante, contratado, pessoa física ou jurídica a faculdade de representar ao Tribunal de Contas contra irregularidades na aplicação destas leis.
X - Elementos caracterizadores das supostas falhas apontadas pelo representante
73.	Em cumprimento às disposições constantes do Memorando-Circular - Segecex 33/2014, cabe discriminar os aspectos relacionados às falhas relativas ao Pregão Eletrônico n. 68-2016-08-10, realizado pela Cobra Tecnologia S/A.
74.	No que se refere à ausência de parcelamento do objeto (item II acima) , tem-se:
a) 	situação encontrada: ausência de justificativa técnica e econômica para a opção de licitar objeto do pregão em lote único, em vez de adotar o parcelamento por regiões, o que poderia ampliar a competitividade do certame;
b) 	objetos em que foi identificada a falha: edital do referido pregão (peça 2, p. 3, 28, 47-48 e 49) ;
c) 	critérios: art. 23, § 1º, da Lei 8.666/1993 e Súmula - TCU 247;
d) 	evidências: item 2.1 do edital (peça 2, p. 3) , item 1.1 do seu Anexo I (peça 2, p. 28) , item 1.1 do seu Anexo VI (peça 2, p. 47) e item 1.1 do seu Anexo VII (peça 2, p. 49) ;
e) 	causas da constatação: não há elementos nos autos que permitam identificá-las;
f) 	efeitos da constatação: descumprimento de norma legal;
g) 	identificação e qualificação dos responsáveis: Srs. Italo Augusto Dias de Souza (CPF XXX.927.327-XX) e Carlina Fernandes de Souza (CPF XXX.212.795-XX) , responsáveis pela elaboração do edital; e Srs. Marco Portella de Andrade (CPF XXX.763.047-XX) e Rodrigo Bruschi Scanavachi (CPF XXX.243.578-XX) , responsáveis pela elaboração do termo de referência, consoante informado pela Cobra Tecnologia S/A (peça 4, p. 1 e 19) ; e
h) 	conclusão sucinta sobre a constatação: proposta de determinação no sentido de que a Cobra Tecnologia S/A promova a anulação dos atos relativos ao Pregão Eletrônico n. 68-2016-08-10, em virtude das seguintes falhas constatadas no seu edital e consignadas nesta instrução.
75.	No que se refere à subjetividade no critério para avaliação da qualificação técnica (item VII acima) , tem-se:
a) 	situação encontrada: previsão de conteúdo subjetivo no item 10.42.13.3 do edital, que dispõe, genericamente, que a comprovação da qualificação técnica será feita por atestado que evidencie a prestação de serviço anterior compatível em características, quantidades e prazos com o objeto do pregão em exame, sem, contudo, prever parâmetros para balizar a aceitação das declarações apresentadas pelas licitantes, ou seja, quantitativos mínimos proporcionais à dimensão e à complexidade do objeto a ser executado;
b) 	objetos em que foi identificada a falha: edital do referido pregão (peça 2, p. 16) ;
c) 	critérios: princípio do julgamento objetivo (art. 3º, caput, da Lei 8.666/1993) e art. 30, inciso II, da Lei 8.666/1993;
d) 	evidências: item 10.42.13.3 do edital (peça 2, p. 16) ;
e) 	causas da constatação: não há elementos nos autos que permitam identificá-las;
f) 	efeitos da constatação: descumprimento de norma legal;
g) 	identificação e qualificação dos responsáveis: Srs. Italo Augusto Dias de Souza (CPF XXX.927.327-XX) e Carlina Fernandes de Souza (CPF XXX.212.795-XX) , responsáveis pela elaboração do edital; e Srs. Marco Portella de Andrade (CPF XXX.763.047-XX) e Rodrigo Bruschi Scanavachi (CPF XXX.243.578-XX) , responsáveis pela elaboração do termo de referência, consoante informado pela Cobra Tecnologia S/A (peça 4, p. 1 e 19) ; e
h) 	conclusão sucinta sobre a constatação: proposta de determinação no sentido de que a Cobra Tecnologia S/A promova a anulação dos atos relativos ao Pregão Eletrônico n. 68-2016-08-10, em virtude das seguintes falhas constatadas no seu edital e consignadas nesta instrução.
VI. Matriz de responsabilização
76.	Conforme orientação constante do Memorando-Circular - Segecex 33/2014, a matriz de responsabilização encontra-se em anexo a esta instrução.
CONCLUSÃO
77.	Em face do exposto, entendemos que, já tendo sido conhecida a peça exordial meio do despacho exarado pelo Relator em 22/9/2016 (peça 12) , cabe considerá-la, no mérito, procedente.
78.	Ante o que restou esclarecido no exame técnico acima desenvolvido, entendemos caracterizadas as seguintes falhas no edital do Pregão Eletrônico n. 68-2016-08-10: (a)  ausência injustificada de parcelamento do objeto do mencionado certame, em afronta ao art. 23, § 1º, da Lei 8.666/1993 e à Súmula - TCU 247; e (b)  previsão de conteúdo subjetivo no item 10.42.13.3 do edital, que dispõe, genericamente, que a comprovação da qualificação técnica será feita por atestado que evidencie a prestação de serviço anterior compatível em características, quantidades e prazos com o objeto do pregão em exame, sem, contudo, prever parâmetros para balizar a aceitação das declarações apresentadas pelas licitantes, ou seja, quantitativos mínimos proporcionais à dimensão e à complexidade do objeto a ser executado, ofendendo o princípio do julgamento objetivo (art. 3º, caput, da Lei 8.666/1993) .
79.	 Assim, e considerando os referidos vícios insanáveis do edital, opinamos pela expedição de determinação à Cobra Tecnologia S/A para que promova, no prazo de 15 dias, a invalidação de todos atos relativos ao mencionado certame.
PROPOSTA DE ENCAMINHAMENTO
80.	 Em face do exposto, e considerando a admissão da peça inicial por meio do despacho exarado pelo Relator em 22/9/2016 (peça 12) , bem como o disposto na parte final do § 6º do art. 276 do Regimento Interno do TCU, submetemos os autos à consideração superior, propondo:
80.1. considerar esta representação, no mérito, procedente;
80.2. fixar, com fundamento no art. 71, inciso IX, da Constituição da República, c/c o art. 45, caput, da Lei 8.443/1992, o prazo de 15 dias, a contar da ciência da presente deliberação, para que a Cobra Tecnologia S/A adote as providências cabíveis ao exato cumprimento da lei, promovendo a anulação dos atos relativos ao Pregão Eletrônico n. 68-2016-08-10, em virtude das seguintes falhas constatadas no seu edital:
a) 	ausência injustificada de parcelamento do objeto do mencionado certame, em afronta ao art. 23, § 1º, da Lei 8.666/1993 e à Súmula - TCU 247; e
b) 	previsão de conteúdo subjetivo no item 10.42.13.3 do edital, que dispõe, genericamente, que a comprovação da qualificação técnica será feita por atestado que evidencie a prestação de serviço anterior compatível em características, quantidades e prazos com o objeto do pregão em exame, sem, contudo, prever parâmetros para balizar a aceitação das declarações apresentadas pelas licitantes, ou seja, quantitativos mínimos proporcionais à dimensão e à complexidade do objeto a ser executado, ofendendo o princípio do julgamento objetivo (art. 3º, caput, da Lei 8.666/1993) ;
80.3. determinar, com fundamento no art. 250, inciso II, do Regimento Interno do TCU, que a Cobra Tecnologia S/A encaminhe a este Tribunal, no prazo de 30 dias, contados da notificação, a comprovação da implementação da providência determinada;
80.4. encaminhar cópia do acórdão que vier a ser proferido à Cobra Tecnologia S/A, bem como à Link Card Administração de Benefícios Ltda. (representante) e à Empresa Brasileira de Tecnologia e Administração de Convênios - Embratec (vencedora do Pregão Eletrônico n. 68-2016-08-10) ; e
80.5. arquivar o presente processo, nos termos do art. 169, inciso V, do Regimento Interno do TCU."
2.	O corpo diretivo da Unidade Técnica anuiu ao encaminhamento proposto (peças 39 e 40) .
3.	Por intermédio do Despacho de peça 43, já atuando no feito, indeferi o ingresso nos autos, na qualidade de interessado, da empresa Ticket Soluções HDFGT S.A., que alegou ter se sagrado, à época, vencedora do Pregão Eletrônico em questão, informando ainda que o certame havia sido suspenso pela Cobra Tecnologia S.A. (peça 42) .
4.	A fim de obter informações mais atualizadas a respeito do certame, minha Assessoria, com o apoio da Unidade Técnica, entrou em contato com a Cobra Tecnologia S.A e tomou conhecimento de que o Pregão Eletrônico n.º 68-2016-08-10, encontra-se suspenso até o presente momento.
	É o Relatório.

8.1. Rita de Cassia Corazza Laureano (153.811/OAB-RJ) e outros, representando Cobra Tecnologia S.A..

Não atuou.

REPRESENTAÇÃO. PREGÃO ELETRÔNICO. AUSÊNCIA DE PARCELAMENTO DO OBJETO. ATIVIDADES INERENTES ÀS CATEGORIAS FUNCIONAIS ABRANGIDAS PELO PLANO DE CARGOS DA ENTIDADE. APLICAÇÃO DE FAIXA DE AJUSTE NO PAGAMENTO. CARACTERIZAÇÃO INCOMPLETA DO OBJETO DO CERTAME E SEM INDICAÇÃO DOS RECURSOS ORÇAMENTÁRIOS. PREVISÃO SUBJETIVA DE ATESTADO COMPATÍVEL. PREVISÃO SUBJETIVA DE RECUSA DE APÓLICE DE SEGURO-GARANTIA DO CONTRATO. VÍCIOS INSANÁVEIS. PROCEDÊNCIA PARCIAL. ANULAÇÃO DO CERTAME. CIÊNCIA.

REPRESENTAÇÃO (REPR)

Secretaria de Controle Externo de Aquisições Logísticas (Selog).

Trata-se de Representação, com pedido de medida cautelar, formulada pela empresa Link Card Administração de Benefícios Ltda.  (CNPJ 12.039.966/0001-11) , a respeito de irregularidades contidas no edital do Pregão Eletrônico n.º 68-2016-08-10 (Licitação BB n.º 642256) , tipo menor valor (menor percentual da taxa de administração) , realizado pela Cobra Tecnologia S.A. - também conhecida pelo nome de fantasia BB Tecnologia e Serviços - BBTS -, tendo por objeto a contratação, em lote único, de serviços especializados em gerenciamento de abastecimento e operação de sistema de gestão de abastecimento, via web, com utilização de cartão magnético compreendendo o fornecimento de combustíveis, com valor estimado de R$ 15.000.000,00, para o período de 12 meses.
2.	A representante apontou, em última instância, possível restrição indevida à competitividade no supramencionado pregão eletrônico, configurada pela ausência de divisão do objeto do mencionado certame em lotes, correspondentes às regiões do País.
3.	Após examinar informações preliminares enviadas pela Cobra Tecnologia S.A. a respeito do certame, a unidade técnica propôs o indeferimento da medida cautelar proposta, em face da paralisação do certame, sem prejuízo da realização de oitiva da empresa promotora da licitação em questão para que se posicionasse a respeito dos seguintes fatos:
3.1.	ausência de identificação e análise das diferentes soluções e alternativas de mercado, tais como as exemplificadas nos itens 19 e 49-57 da instrução inicial dos autos, e no Acórdão 2731/2009-TCU-Plenário, subitem 9.3, contrariando o princípio constitucional da eficiência;
3.2.	ausência de exposição de motivos para a não-adoção do parcelamento do objeto, contrariando o disposto no art. 23, § 1º, da Lei n. 8.666/1993;
3.3.	licitação abrangente de sistema de informática alheio sem verificação prévia dos requisitos de aquisição tais como os estipulados no Acórdão 1182/2004-TCU-Plenário, contrariando o princípio constitucional da eficiência;
3.4.	licitação abrangente de atividades inerentes às categorias funcionais abrangidas pelo plano de cargos da entidade, concernentes à disponibilização de sistema de informática (software e hardware) que ela mesma poderia e deveria ter demandado dos seus programadores e demais técnicos, contrariando o disposto no art. 1º, § 2º, do Decreto n. 2.271/1997, caracterizando terceirização indevida;
3.5.	previsão no edital, Anexo I, subitem 13.2.3, de "aplicação da faixa de ajuste no pagamento (ANS) , do indicador que apurar o menor índice mensal" sem justificativa técnica e sem base legal comprovadas;
3.6.	previsão no edital, subitem 4.1, de prorrogação do contrato por até sessenta meses, sem base legal comprovada;
3.7.	edital com caracterização incompleta do objeto do certame e sem indicação dos recursos orçamentários para o pagamento da contratação pretendida, contrariando o disposto no art. 14 da Lei 8.666/1993;
3.8.	edital sem vedação de cobrança obscura, pela futura gerenciadora a ser contratada, de comissão, ou outro valor a qualquer título, a postos de combustíveis, contrariando os princípios da legalidade, moralidade, isonomia e seleção da proposta mais vantajosa;
3.9.	edital com previsão subjetiva de "atestado compatível" em seu subitem 10.42.13.3, sem identificação das parcelas de maior relevância e valor significativo do objeto da licitação, e sem quantificação do percentual mínimo aceitável dos quantitativos dos itens correspondentes a elas, contrariando o princípio do julgamento objetivo e o disposto na Constituição Federal, art. 37, inciso XXI, e arts. 3º, caput, § 1º, inciso I, e 30, inciso II, da Lei n. 8.666/1993; e
3.10.	edital com previsão subjetiva de recusa de apólice de seguro-garantia do contrato sem explicitação detalhada dos seus motivos, limitada a afirmar que "15.6.2 Não será aceita apólice que contenha cláusulas contrárias aos interesses da Cobra Tecnologia", de modo diferente do disposto na subcláusula 8.3.4 "c" da minuta de contrato (anexo VII do edital) .
4.	Realizada a oitiva e colhidas as manifestações da Cobra Tecnologia S.A., a unidade técnica considerou descaracterizadas todas as falhas apontadas na oitiva, à exceção das questões relativas à divisão do objeto (itens 3.1 e 3.2 supra) e à previsão de conteúdo subjetivo no edital para fins de comprovação da qualificação técnica (item 3.9 supra) , as quais redundaram em vícios insanáveis, razão porque foi proposta a procedência parcial da Representação e a anulação dos atos relativos ao Pregão Eletrônico n.º 68-2016-08-10.
5.	Ratifico o exame de admissibilidade desta Representação, já realizado por meio do Despacho de peça 12, e, no mérito, acompanho as propostas da unidade instrutiva, adotando os seus fundamentos como minhas próprias razões de decidir, sem prejuízo de tecer comentários sobre as questões que entendo mais relevantes. 
6.	De fato, não devem prosperar as teses sustentadas pela Cobra Tecnologia S.A. a respeito da inviabilidade de parcelamento do objeto. O empecilho de ordem técnica suscitado pela promotora do certame, qual seja, a impossibilidade de contar com um sistema único que consolide os dados de gerenciamento dos abastecimentos, poderia ser resolvido por ela mesma, que tem expertise reconhecida no desenvolvimento de soluções de TI ou, caso não fosse de seu interesse, contratar a solução de terceiros, especificando a forma de recebimento dos dados das gerenciadoras e as informações e relatórios desejados.
7.	Da mesma forma, a tese de que o parcelamento do objeto implicaria, necessariamente, a obtenção de uma taxa de administração nula ou positiva, e não negativa, como decorreu do modelo de objeto indivisível, não é totalmente defensável. Como pontuou adequadamente a unidade técnica, a mera obtenção de taxa de administração nula ou negativa não implica diretamente na economicidade da contratação. A vantagem econômica em obter-se uma taxa de administração nula ou mesmo negativa pode se desfazer em virtude de preços elevados do bem ou serviço prestado. No presente caso, os preços do combustível não foram considerados como critério de disputa do certame. 
8.	Cabe salientar que, em caso concreto julgado por esta Corte, foi reconhecida a validade da solução engendrada pela Superintendência de Administração do Ministério da Fazenda em São Paulo (Samf-SP) no âmbito do Pregão Eletrônico 49/2012, licitação do tipo menor preço global por grupos de itens, objetivando a contratação de serviço de gerenciamento e controle de aquisição de combustíveis em rede de postos credenciados por meio de sistema integrado, mediante uso de cartão magnético ou micro processado. Nessa situação, julgada pelo Acórdão 90/2013-TCU-Plenário, a Administração fixou o limite máximo a ser pago, em cada município, pelo combustível. A disputa, então, ocorreu em relação ao percentual da taxa de administração e, também, de um desconto a ser concedido pelas licitantes sobre o preço do combustível tabelado.
9.	Dito isso e tendo em vista o disposto no art. 23, § 1º, da Lei 8.666/1993, assim como o teor do enunciado de Súmula TCU 247 - em que se afirma a obrigatoriedade do parcelamento dos objetos divisíveis, ressalvando-se as hipóteses em que restem comprovados ou o prejuízo para o conjunto ou a perda de economia de escala -, o que não foi demonstrada pela empresa contratante, está caracterizado vício insanável a respeito do modelo de contratação constante do edital da licitação em questão.
10. 	Quanto ao atestado para comprovação de qualificação técnica dos licitantes, a que alude o item 10.42.13.3 do edital, a sua forma de apresentação, de fato, não se reveste da objetividade necessária para inviabilizar restrições indevidas à competitividade do certame ou possível ofensa ao princípio da impessoalidade. Quando o referido item afirma ser necessária a apresentação de atestado de prestação de serviço anterior "compatível" com as características, quantidades e prazos, do objeto da contratação, deixa uma margem de interpretação demasiadamente extensa ao pregoeiro. Basta, para isso, perguntar se a compatibilidade a que se refere o texto editalício exigiria que o serviço anterior tenha sido oferecido para a mesma quantidade de endereços (2.561) e municípios (2.860) a que faz menção o item 2.1 do Anexo I do Edital em questão, que trata de seu objeto (peça 2, p. 28) , ou se o atendimento de um determinado percentual dessas quantidades seria aceito como uma adequada capacidade técnica. 
11.	Para fins da averiguação acerca da habilitação técnico-operacional das concorrentes, não foram definidos limites - ou quantitativos mínimos, como admite o enunciado de Súmula 263 do TCU, proporcionais à dimensão e à complexidade do objeto a ser executado. Dessa forma, restou demonstrado outro vício insanável do edital de regência do certame em comento.
12.	Feitas essas considerações e levando em conta o fato de que a contratação encontra-se suspensa até o presente momento, ou seja, não foi revogada ou anulada pela Cobra Tecnologia S.A., é pertinente a proposta de anulação dos atos relativos ao Pregão Eletrônico n.º 68-2016-08-10, sendo a, meu sentir, medida suficiente para causar os efeitos pedagógicos de nossa atuação nessa seara.
13.	A respeito do pedido para suspensão cautelar, deve ser mantido o indeferimento, uma vez que o requisito do perigo da demora não está presente, em virtude da suspensão do certame, que vigora até hoje.
14.	Por fim, incluo determinação no sentido de que a Cobra Tecnologia S.A. informe ao Tribunal de Contas da União a realização de nova contratação do mesmo objeto desta Representação, que irá substituir a contratação atualmente vigente.
Ante o exposto, VOTO por que o Tribunal acolha a minuta de Acórdão que ora submeto à deliberação deste Colegiado.
TCU, Sala das Sessões Ministro Luciano Brandão Alves de Souza, em 18 de junho de 2019.
AROLDO CEDRAZ 
Relator